臺灣宜蘭地方法院民事判決
111年度簡上字第42號
上  訴  人  林宏羽  
訴訟代理人  林政雄  
被  上訴人  財政部國有財產署北區分署

法定代理人  郭曉蓉  
訴訟代理人  黃曉妍律師
複  代理人  高宏文律師
上列當事人間請求債務人異議之訴事件，上訴人對於民國111年1
月20日本院宜蘭簡易庭110年度宜簡字第289號第一審判決提起上
訴，本院於民國111年11月23日言詞辯論終結，判決如下：
  主      文
上訴駁回。
第二審訴訟費用由上訴人負擔。
  事實及理由
一、上訴人起訴聲明及主張，除補充如後述外，另引用原審判決事實及理由欄一所載：　　　　　　　　　　　
㈠、本件係其向被上訴人承租宜蘭縣○○鄉○○○段000地號土地（下
    稱系爭土地）後，未經被上訴人同意（許可）在其上擴建鐵
    棚架及鋪設碎石地，經被上訴人向法院起訴請求拆屋還地判
    決確定(案號：本院108年度訴字第89號、臺灣高等法院109
    年度上易字第337號，以下合稱系爭前案判決)。但其上如前
    案判決附圖所示A部分136.95平方公尺的鐵皮屋中，有面積9
    9平方公尺部分係其父即訴外人林政雄早於82年2月5日前即
    已興建，並經宜蘭縣政府99年10月25日府農務字第09901510
    90號同意函容許使用之合法資材室(下稱系爭資材室)。其真
    正違反約的增建部分，已依據本院110年度司執字第3891號
    拆屋還地強制執行事件(下稱系爭強制執行事件)執行命令自
    行拆除完竣，現況早已符合必須拆屋還地恢復原狀之規定。
    系爭資材室係其與被上訴人99年4月23日簽訂耕地租約前即
    已興建，與違建之鐵皮屋及違約終止租約，均無因果關係，
    更非屬被上訴人聲請拆屋部分，被上訴人不得且無權主張將
    系爭資材室一併列入強制執行之標的物。且強制執行法第14
    條第2項規定，被上訴人就系爭資材室之債權係屬不成立，
    且被上訴人請求之事由業已消滅，自不得據此聲請強制執行
    並將系爭資材室列為強制執行標的物，其提起異議之訴，於
    法有據，惟原審未加詳查，仍逕予駁回，顯屬違誤。
㈡、況其於111年2月17日業提申請書向宜蘭縣政府申請將原縣 府
    於99年10月25日府農務字第0990151090號函核發之農業設施
    農業資材室之建物容許使用請求廢止，同時並將名稱變更為
    一般居家使用，宜蘭縣政府111年2月21日府農務字第111002
    4447號函同意廢止系爭資材室容許使用（即將資材室變更為
    住家用，上證5號）在案。又系爭資材室於82年2月5日前即
    已興建完竣，其與其父之戶籍皆已遷入設籍，業已符合國有
    財產法第42條第1項第2款及國有非公用不動產出租管理辦法
    第22條第1款及作業程序規定，只要檢附租用建築基地之相
    關證明文件，其中任何一項時效證明，即可向被上訴人辦理
    非公用土地之承租，而被上訴人依前開辦法規定亦不可拒絕
    之，故亦符合強制埶行法第14條第2項之規定。
二、被上訴人抗辯以：　　
㈠、上訴人於99年間向被上訴人申租系爭土地及467、469地號土
    地(其租賃係關係下稱系爭租約)，然上訴人未依約定方式使
    用系爭土地，亦不遵循限期恢復耕作之要求，故被上訴人於
    107年7月5日發函終止系爭租約，上訴人已無合法占用權源
    ，應拆除地上物，將系爭土地回復原狀並返還被上訴人，案
    經前案判決上訴人應將坐落系爭土地上如判決附圖所示編號
    A部分之鐵皮屋（面積136.95平方公尺）、編號B1部分之水
    泥鋪面（面積40.44平方公尺）、編號B2部分之水池（面積2
    .06平方公尺）、編號C部分之填土區（面積38.09平方公尺
    ）拆除，並將土地返還被上訴人確定。嗣被上訴人持前案判
    決為執行名義，向本院聲請強制執行，經本院民事執行處系
    爭強制執行事件核發執行命令，上訴人自僅得以拆屋還地之
    前案裁判成立後發生之異議原因事實，對被上訴人提起異議
    之訴。
㈡、本件上訴人主張依強制執行法第14條第2項規定，在執行名義
    成立前，有債權不成立或消滅或妨礙債權人請求之事由發生
    ，即上訴人之父林政雄於82年2月5日前在系爭土地上興建面
    積99平方公尺之系爭資材室係合法申請宜蘭縣政府許可，符
    合國有非公用不動產出租管理辦法第22條第1款及第2款之規
    定單獨申請基地租用之事實，屬於合法農業設施建物，非屬
    拆屋還地強制執行拆除之範圍云云，查系爭資材室係為於本
    件拆屋還地執行名義之範圍，經前案判決認定在案，並經法
    院為實體上權利存否之審查，判決具實體上確定力之執行名
    義，並無強制執行法第14條第2項之適用。本件上訴人爭執
    此項執行名義成立前，所存實體上權利義務存否之爭執，均
    屬執行名義成立前即已存在之事由，非執行名義成立後始發
    生之事實，上訴人自不得據該事由提起本件債務人異議之訴
    甚明。
三、原審對上訴人之請求為敗訴判決，上訴人不服，提起上訴，
    聲明：㈠、原判決廢棄。㈡、上開廢棄部分，系爭強制執行事
    件之強制執行程序應予撤銷。被上訴人則為答辯聲明：請求
    駁回上訴。
四、本件爭點及本院之判斷：
　　本件兩造爭點為：上訴人主張系爭資材室非屬系爭執行名義
    範圍內應拆除之地上物，提起異議之訴，請求撤銷系爭執行
    程序，是否有理由？茲認定如下：　　
㈠、按執行名義成立後，如有消滅或妨礙債權人請求之事由發生
    ，債務人得於強制執行程序終結前，向執行法院對債權人提
    起異議之訴。如以裁判為執行名義時，其為異議原因之事實
    發生在前訴訟言詞辯論終結後者，亦得主張之。執行名義無
    確定判決同一之效力者，於執行名義成立前，如有債權不成
    立或消滅或妨礙債權人請求之事由發生，債務人亦得於強制
    執行程序終結前提起異議之訴。強制執行法第14條第1、2項
    定有明文。是債務人提起債務人異議之訴之要件，以執行名
    義是否有確定判決同一效力，分別為兩種情形，執行名義有
    確定判決同一效力者，須以執行名義成立後，有消滅或妨礙
    債權人請求之事由發生，如以裁判為執行名義時，其為異議
    原因之事實發生在前訴訟言詞辯論終結後者，亦得主張；如
    執行名義無與確定判決同一效力者，則為執行名義成立前，
    有債權不成立或消滅或妨礙債權人請求之事由發生，得提起
    之。
㈡、本件依上訴人於原審起訴狀，及上訴於本院時，均表明係依
    強制執行法第14條第2項「執行名義無確定判決同一之效力
    者，於執行名義成立前，如有債權不成立或消滅或妨礙債權
    人請求之事由發生，債務人亦得於強制執行程序終結前提起
    異議之訴。」之規定主張，然本件系爭強制執行程序所據之
    執行名義，為系爭前案確定判決，上訴人依強制執行法第14
    條第2項為主張，顯有違誤，已非有據。　　
㈢、且上訴人以系爭資材室早在82年2月5日前即已興建，並經宜
    蘭縣政府99年10月25日府農務字第0990151090號同意容許使
    用之主張，無非欲以系爭資材室在系爭前案判決確定前已存
    在之事實為其本件異議之訴之理由；然本件執行名義為確定
    判決，依強制執行法第14條第1項規定，須主張「執行名義
    成立後」有消滅或妨礙債權人請求之事由發生，始得為之，
    上訴人自非得以系爭資材室存在於本件執行名義即「系爭前
    案判決」確定前之事實為本件債務人異議之訴之主張，縱該
    確定判決確有未當，亦非得依強制執行法第14條第1項提起
    異議之訴為救濟。
㈣、至於上訴人主張其於111年2月17日向宜蘭縣政府申請將原系
    爭資材室容許使用廢止，並將名稱變更為一般居家使用(上
    證3號)，業經宜蘭縣政府111年2月21日府農務字第11100244
    47號函同意廢止系爭資材室容許使用(即上證5號）乙節。經
    查，宜蘭縣政府該函文係函復上訴人：「一、依臺端111年2
    月17日申請書及行政程序法第123條規定辦理。」「二、依『
    申請農業用地作農業設施容許使用審查辦法』第33條規定略
    以:『依本辦法取得農業用地作農業設施容許使用者 ,應依原
    核定之計畫內容使用。...未依計畫內容使用者，原核定機
    關得廢止其許可,並通知區域計畫或都市計畫主管機關依相
    關規定處理 』，臺端既表示旨揭農業設施已變更作非農業使
    用，本府自得廢止該農業設施容許使用。」、「三、旨揭土
    地之使用倘有違反非都市土地使用管制規則情事屬實，將依
    區域計畫法相關規定辦理。」等語，足認宜蘭縣政府係因上
    訴人申請將系爭資材室變更為居家使用，未依計畫使用而廢
    止原使用之容許，並未准上訴人變更為居家使用。則上訴人
    亦無從以此主張在系爭執行名義成立後，有消滅或妨礙被上
    訴人請求之事由，而主張應撤銷系爭執行程序。
㈤、更況系爭前案判決係因上訴人違反與被上訴人系爭租約，經
    被上訴人終止租約後請求拆除全部上訴人之地上物，返還土
    地，則原地上物縱使在行政管理上係合法性興建、使用，然
    在租約終止後已失其占有土地之權源，被上訴人本即可依法
    請求法院判決拆除。而依該判決複丈成果圖所示編號A部分
    之鐵皮屋(面積136.95平方公尺)，為門牌宜蘭縣○○鄉○○路00
    0000號，本即包含原准許使用之農業資材室及其後違法增建
    之室外鐵架棚，此經本院調得108年訴字第89號拆屋還地等
    事件案卷，核閱其勘驗筆錄及照片明確，是系爭資材室，確
    亦屬前案確定判決認定應拆除地上物，原告之主張，自不足
    採。
五、綜上所述，上訴人提起本件債務人異議之訴，請求撤銷系爭
    強制執行事件之強制執行程序，為無理由，不應准許。原審
    為上訴人敗訴之判決，核無不合。上訴意旨指摘原判決不當
    ，求予廢棄改判，為無理由，應駁回其上訴。
六、本件事證已臻明確，兩造其餘攻擊、防禦方法及舉證，核與
    判決結果無影響，爰不逐一論列，附此敘明。
七、據上論結，本件上訴為無理由，依民事訴訟法第436 條之1
    第3 項、第449 條第1 項、第78條，判決如主文。
中　　華　　民　　國　　111 　年　　12　　月　　7 　　日
                  民事庭審判長法  官  伍偉華  
　　　　　　　　　　　　　　　法  官  謝佩玲
　　　　　　　　　　　　　　　法  官  張軒豪
以上正本係照原本作成。
本判決不得上訴。
中　　華　　民　　國　　111 　年　　12　　月　　7 　　日
                              書記官  林憶蓉